【裁判字號】    99,上訴,258
【裁判日期】    990428
【裁判案由】    殺人等
【裁判全文】
臺灣高等法院刑事判決                98年度上訴字第4776號
上  訴  人  臺灣臺北地方法院檢察署檢察官
上  訴  人
即  被  告  林士本
選任辯護人  扶助律師  鄭曄祺  律師
上  訴  人
即  被  告  己○○
選任辯護人  扶助律師  詹基益  律師
上  訴  人
即  被  告  戊○○
選任辯護人  唐迪華  律師
上  訴  人
即  被  告  丁○○
選任辯護人  扶助律師  黃均熙  律師
上  訴  人
即  被  告  乙○○
選任辯護人  朱俊雄  律師
被      告  甲○○
選任辯護人  扶助律師  王憲勳  律師
被      告  丙○○
選任辯護人  張立業  律師
上列上訴人因被告殺人等案件，不服臺灣台北地方法院98年度重
訴字第11號，中華民國98年11月13日第一審判決（起訴案號：臺
灣台北地方法院檢察署98年度偵字第1221號、偵字第3088號、偵
字第10379號、偵緝字第553號、偵緝字第604號、偵緝字第1263
號及併辦案號：98年度偵字第10940號、追加起訴案號：98年度
偵緝字第1263號），提起上訴，本院判決如下：
    主  文
上訴駁回。
    事  實
一、甲○○前曾於民國96年間因施用毒品案件，經臺灣板橋地方
    法院於96年5月18日以96年度簡字第1588號判決判處有期徒
    刑3月確定，嗣經減刑為有期徒刑1月又15日，於96年8月1日
    易科罰金執行完畢；己○○前曾於95年間因施用毒品案件，
    經臺灣板橋地方法院於95年12月28日以95年度簡上字第151
    號判決判處有期徒刑8月確定；另於95年間因違反槍砲彈藥
    刀械管制條例案件，經臺灣板橋地方法院於96年1月15日以
    95年度易字第2060號判決判處有期徒刑3月確定，上開2罪定
    應執行之刑為有期徒刑10月，並於96年5月18日執行完畢；
    林士本前曾於93年間因重傷害案件，經臺灣板橋地方法院於
    94年5月10日以93年度少訴字第35號判決判處有期徒刑2年6
    月確定，嗣於95年9月18日假釋出監交付保護管束，於96年7
    月16日保護管束期滿，假釋未經撤銷，所餘刑期視為執行完
    畢；乙○○前曾於95年間因賭博案件，經本院於95年5月1日
    以95年度簡字第904號判決判處有期徒刑5月確定，並於95年
    9月29日易科罰金執行完畢。
二、甲○○因張志堅積欠其債務，遲未能清償，乃於98年1月2日
    19時許，透過不知情之友人丙○○（被訴剝奪行動自由罪、
    殺人罪部分均原審判決無罪，詳如後所述）撥打電話向乙○○借用位於臺北市中山區○○○路○段118巷7之1號1樓處所
    ，以供自己與張志堅協商債務時使用，乙○○應允之。又因
    丙○○擔心甲○○一人隻身前往，恐有不測，乃再以電話聯
    絡己○○，希冀己○○能陪同前往處理與張志堅間前揭債務
    之事，己○○因認甲○○若能順利收回債務，自己亦有利可
    圖，而為允諾，並隨即邀約本欲一同出遊之林士本、戊○○
    、丁○○、不知情之姓名、年籍不詳綽號「MIGO」之成年女
    子一起駕駛所承租車牌號碼：3321－DH號自小客車至位於臺
    北市中山區○○○路○段118巷7之1號1樓處所與甲○○會合
    。甲○○、己○○、林士本、戊○○、丁○○、乙○○竟共
    同基於剝奪他人行動自由之犯意聯絡，在前揭臺北市中山區
    ○○○路處所內，約定由甲○○、己○○、林士本、戊○○
    、丁○○前往臺北縣樹林市將張志堅押解返回上揭處所協商
    債務。謀議既定後，而於98年1月2日晚間，由甲○○駕駛不
    詳車牌號碼自小客車搭載不知情姓名、年籍不詳之成年女子
    ；另由己○○駕駛車牌號碼：3321－DH號自小客車搭載林士
    本、戊○○、丁○○、不知情綽號「MIGO」之成年女子一同
    前往臺北縣樹林市。期間，己○○駕車因路況不熟而脫跟，
    惟在與甲○○以電話連繫後，仍順利抵達臺北縣樹林市○○
    街○段16巷31號2樓處所。此時甲○○與張志堅2人在該處所
    已因前揭債務問題發生爭執，張志堅又見己○○、林士本、
    戊○○、丁○○均下車，自知不敵，隨即對外求援並轉身欲
    逃離，甲○○、己○○、林士本、戊○○、丁○○見狀，認
    張志堅不願配合，於客觀上雖俱能預見如以徒手或持器械毆
    擊他人，傷人部位及出手輕重均難控制，如傷及要害，恐有
    發生死亡結果之虞，惟主觀上尚乏此一認識情況下，竟超越
    與乙○○（被訴殺人罪部分無罪，詳如後所述）原先謀議剝
    奪他人行動自由犯意之範圍外，另基於共同傷害犯意之聯絡
    ，分別由甲○○、己○○、林士本、戊○○、丁○○以手毆
    打或以腳踢張志堅身體各部位，林士本猶再以現場拾得不詳
    人士所有之滅火器敲擊張志堅頭部，待該滅火器掉落地面後
    ，戊○○亦撿拾該滅火器敲擊張志堅身體，期間，張志堅一
    度抓住1樓與2樓間之樓梯欄杆不願放手，惟經甲○○等人拉
    扯而滾落樓梯後，遭強行帶往前開車牌號碼：3321－DH號自
    小客車內，並由己○○駕駛該車輛搭載不知情綽號「MIGO」
    之成年女子、戊○○、丁○○與張志堅返回臺北市中山區○○○路○段118巷7之1號1樓處所；甲○○則駕駛不詳車牌號
    碼自小客車搭載林士本、姓名、年籍不詳之成年女子離去，
    而與乙○○共同以此非法之方法，剝奪張志堅之行動自由。
    嗣己○○駕駛前揭車輛抵達臺北市中山區○○○路○段118巷
    7之1號1樓處所時，張志堅因前揭遭徒手或持滅火器毆擊行
    為，造成右眼眶瘀傷，約5X4公分、右眼外側鞏膜出血、右
    眶外側部擦傷、鼻樑部小擦傷、四肢瘀、擦傷、頭皮處下（
    左額、左顳、左頂、右顳、右頂及右枕部）出血、帽狀腱膜
    下（左頂骨、右頂骨）出血、顳部肌肉（左顳、右顳）出血
    、腦部瀰漫性蜘蛛網膜下腔出血等傷害，已意識模糊，無法
    自行行走，乃經人抬入屋內。乙○○見狀，甚感訝異，並曾
    要求戊○○、丁○○替張志堅蓋被、保暖，然渠等為免上開
    犯行事發，仍未儘速將張志堅送醫，嗣於98年1月3日23時許
    ，發現張志堅陷入昏迷，且脈博已無反應，旋即由丙○○委
    請不知情之林志和（已經臺灣臺北地方法院檢察署檢察官為
    不起訴處分）將張志堅載往臺北市中山區○○○路○段92號
    之財團法人馬偕紀念醫院臺北院區急救，惟張志堅終因頭部
    鈍挫傷、創傷性蜘蛛膜下腔出血，於到院前已經死亡，且經
    財團法人馬偕紀念醫院臺北院區人員報警處理，始查知上情
    。(己○○、林士本、丁○○妨害自由部分業已撤回上訴)
三、案經臺北市政府警察局中山分局報告臺灣臺北地方法院檢察
    署檢察官偵查起訴及追加起訴、移送併案審理。
    理  由
壹、程序方面
一、按於第一審辯論終結前，得就與本案相牽連之犯罪或本罪之
    誣告罪，追加起訴；追加起訴，得於審判期日以言詞為之；
    刑事訴訟法第265條定有明文。所謂相牽連之案件，依刑事
    訴訟法第7條之規定：「有左列情形之一者，為相牽連之案
    件：(一))一人犯數罪者。(二)數人共犯一罪或數罪者。(三)數人
    同時在同一處所各別犯罪者。(四)犯與本罪有關係之藏匿人犯
    、湮滅證據、偽證、贓物各罪者」。經查，本案追加起訴意
    旨認被告己○○與已起訴之被告甲○○等人係共犯殺人等罪
    。此追加起訴部分，為刑事訴訟法第7條第2款所定之數人共
    犯一罪或數罪之相牽連案件，按上規定，核屬有據，應予准
    許，原審併予審理，核無不合，先予敘明。
二、證據能力：
  (一)按被告以外之人於審判外之言詞或書面陳述，除法律有規定
    者外，不得作為證據。又被告以外之人於審判外之陳述，雖
    不符前4條之規定，而經當事人於審判程序同意作為證據，
    法院審酌該言詞陳述或書面陳述作成時之情況，認為適當者
    ，亦得為證據。當事人、代理人或辯護人於法院調查證據時
    ，知有第159條第1項不得為證據之情形，而未於言詞辯論終
    結前聲明異議者，視為有前項同意，刑事訴訟法159條第1項
    、第159條之5分別定有明文。查證人林志和於警詢及偵查中
    （未具結）、證人王基清、鄭宇辰、張永欣於警詢中之陳述
    ，對被告等人而言，為審判外之陳述而屬傳聞證據，惟被告
    等人、辯護人於本院審理中，均不爭執證據能力，復未曾於
    言詞辯論終結前聲明異議，而本院審酌該等證人於警詢或偵
    查中陳述作成時之情況，並無違法取證及證明力過低之瑕疵
    ，亦認以之作為證據為適當，依前揭規定說明，自得為證據
    。
  (二)次按被告以外之人於司法警察官調查中所為之陳述，與審判
    中不符時，其先前之陳述具有較可信之特別情況，且為證明
    犯罪事實存否所必要者，得為證據。」刑事訴訟法第159條
    之2定有明文，該條規定被告以外之人「前後陳述不符」時
    ，如經審查其外部情形具有較為可信之情況，且為證明犯罪
    事實存否所必要者，則審判外陳述可採為裁判依據，蓋證人
    如經審理中傳喚到庭，被告可透過在場權、對質權、詰問權
    之行使，對於證人於警詢中陳述內容而為檢驗，故上開條文
    如此規定。同理，若證人經傳喚到庭後，被告對證人於警詢
    中陳述之內容並無爭執，而無加以詰問，或證人於審判陳述
    之內容與警詢中所述相符，舉輕以明重，該審判外之陳述益
    具有可信性，當然亦有證據能力。本件所引用被告林士本、
    戊○○、丁○○、乙○○、丙○○、證人夏彩晴於警詢中所
    述之內容，與本院審理中所述不符部分，因被告林士本、戊○○、丁○○、乙○○、丙○○、證人夏彩晴等人均陳稱未
    遭警察以不正當方式取供，且其等於初到案時，對於犯罪過
    程記憶較為清晰，亦係較少受干預下所為之陳述，本院認為
    具有較可信之特別情況，且為證明犯罪犯罪事實存否所必要
    ，應有證據能力；至與到庭後陳述之內容相符、或未經詰問
    而無爭執部分，因本院認有與審理中證述之內容相互比對調
    查，而為證明犯罪事實存否所必要，且依上說明，仍有證據
    能力。
  (三)又按未經被告詰問之被告以外之人於偵查中向檢察官所為之
    陳述，依刑事訴訟法第159條之1第2項之規定，原則上屬於
    法律規定為有證據能力之傳聞證據，於例外顯有不可信之情
    況，始否定其得為證據。是得為證據之被告以外之人於偵查
    中所為之陳述，因其陳述未經被告詰問，應認屬於未經合法
    調查之證據，並非無證據能力，而禁止證據之使用。惟是否
    行使詰問權，屬被告之自由，倘被告於審判中捨棄詰問權，
    或證人客觀上有不能受詰問之情形，自無不當剝奪被告詰問
    權行使之可言（參見最高法院98年度台上字第1032號判決意
    旨參照）。查：
  (1)證人鄭宇辰、張永欣於偵查中向檢察官所為之陳述，因證人
    林志和、鄭宇辰已依法具結，有卷內結文在卷可憑（見98年
    度偵字第1221號偵查卷第133頁、第137頁），本院衡諸該陳
    述之作成並無顯不可信之情況，因認亦具有證據能力。雖該
    等證人未經被告或辯護人於偵查程序為詰問，然本院於準備
    程序及審理程序多次提示被告、辯護人對該等證人所為陳述
    有何意見及有何調查證據之聲請，被告、辯護人始終未曾聲
    請詰問該等證人，應已捨棄對證人鄭宇辰、張永欣之詰問權
    。而本院於審判期日依法定程序提示證人鄭宇辰、張永欣之
    證述並告以要旨，而為合法調查後，自得採為證據（最高法
    院98年度台上字第746號判決亦採同此見解）。
  (2)被告戊○○、丁○○、證人林和田、黃文基於偵查中之陳述
    ，已依法具結，有卷內結文在卷可憑（見98年度偵緝字第60
    4號偵查卷第14頁、98年度偵字第3088號偵查卷(二)第424頁、
    98年度偵字第1221號偵查卷第123之1頁、98年度偵字第3088
    號偵查卷(二)第425頁），且衡諸該陳述之作成並無顯不可信
    之情況，因認具有證據能力，又被告戊○○、丁○○、證人
    林和田、黃文基於本院審理中到庭作證並進行交互詰問，已
    足以保障被告等人與辯護人之對質詰問權，而本院於審判期
    日依法定程序提示被告戊○○、丁○○、證人林和田、黃文
    基之證述並告以要旨，而為合法調查後，自得將被告戊○○
    、丁○○、證人林和田、黃文基於偵查中之證述採為證據。
  (四)再按被告以外之人於偵查中向檢察官所為之陳述，除顯有不
    可信之情況者外，得為證據，刑事訴訟法第159條之1第2項
    定有明文，又按刑事訴訟法第158條之3規定：「證人、鑑定
    人依法應具結而未具結者，其證言或鑑定意見，不得作為證
    據。」，所謂「依法應具結而未具結者」，係指檢察官或法
    官依刑事訴訟法第175條之規定，以證人身分傳喚被告以外
    之人到庭作證，或雖非以證人身分傳喚到庭，而於訊問調查
    過程中，轉換為證人身分為調查時，此時其等供述之身分為
    證人，則檢察官、法官自應依本法第186條有關具結之規定
    ，命證人供前或供後具結，其陳述始符合第158條之3之規定
    ，而有證據能力。若檢察官非以證人身分傳喚，而以告發人
    、告訴人、被害人或共犯、共同被告身分傳喚到庭為訊問時
    ，其身分既非證人，即與「依法應具結」之要件不合，縱未
    命其具結，純屬檢察官調查證據職權之適法行使，當無違法
    可言。而前揭不論係本案或他案在檢察官面前作成未經具結
    之陳述筆錄，係屬被告以外之人於偵查中向檢察官所為之陳
    述，本質上屬於傳聞證據，基於保障被告在憲法上之基本訴
    訟權，除該被告以外之人死亡、身心障礙致記憶喪失或無法
    陳述、滯留國外或所在不明而無法傳喚或傳喚不到、或到庭
    後拒絕陳述等情形外，如已經法院傳喚到庭具結而為陳述，
    並經被告之反對詰問，前揭非以證人身分而在檢察官面前未
    經具結之陳述筆錄，除顯有不可信之情況者外，得為證據（
    最高法院96年度台上字第3527號裁判可資參照）。查被告己○○、林士本於偵查中向檢察官之供述，因檢察官並非以證
    人身分為訊問，被告己○○、林士本身分既非證人，即與「
    依法應具結」之要件不合，檢察官縱未命其具結，亦屬檢察
    官調查證據職權之適法行使，並無違法可言，且無「顯有不
    可信之情況」。又被告己○○、林士本於本院審理中到庭作
    證並進行交互詰問，已足以保障其餘被告等人與辯護人之對
    質詰問權，而本院於審判期日依法定程序提示被告己○○、
    林士本之證述並告以要旨，而為合法調查後，自得將被告己○○、林士本於偵查中之證述採為證據。
貳、實體方面
一、被告甲○○、己○○、林士本、戊○○、丁○○、乙○○共
    同剝奪張志堅行動自由部分：
  (一)被告甲○○、己○○、林士本、戊○○、丁○○部分：
    被告戊○○經合法傳喚，無正當理由未到庭辯解，惟此部分
    犯罪事實，業經被告甲○○、己○○、林士本、戊○○、丁○○分別於於原審及本院審理中均坦承不諱，核與證人即在
    臺北縣樹林市○○街○段16巷31號2樓處所之在場目擊者黃文
    基、夏彩晴於原審審理中（見原審卷(一)第217頁至第220頁、
    卷(二)第280頁至第284頁）、證人即搭載被害人張志堅前往醫
    院之林志和於警詢及偵查中（見98年度偵字第1221號偵查卷
    第22頁至第30頁、第124頁至第第126頁）、證人即在臺北市
    中山區○○○路○段118巷7之1號1樓處所之在場目擊者林和
    田於偵查及原審審理中（見98年度偵字第1221號偵查卷第12
    1頁至第122頁、原審卷(一)第213頁至第20頁）、王基清於警
    詢中（見98年度偵字第1221號偵查卷第40頁至第41頁）、證
    人即車牌號碼：3321－DH號自小客車之承租者鄭宇辰於警詢
    及偵查中（見98年度偵字第1221號偵查卷第45頁至第49頁、
    第130頁至第132頁）、證人張永欣於警詢及偵查中（見98年
    度偵字第1221偵查卷第54頁至第61頁、第134頁至第135頁）
    證述情節相符合，並有卷附中華民國小客車租賃定型契約書
    1份在卷可稽，被告己○○、林士本、丁○○復於本院行準
    備程序中撤回妨害自由部分之上訴（見本院卷第112頁)，足
    徵被告甲○○、己○○、林士本、戊○○、丁○○前開自白
    與事實相符合，應堪採信。
  (二)被告乙○○部分：
    訊據被告乙○○矢口否認有何剝奪他人行動自由犯行，辯稱
    ：被告甲○○只是向伊借用臺北市中山區○○○路處所，並
    表示要與朋友在此處所談事情而已，伊有答應被告甲○○，
    但事先不知道，也未參與強行將人押回處所之討論過程，迨
    被告己○○等人將死者張志堅帶回該處時，始知有上開剝奪
    他人行動自由及毆打被害人張志堅之行為云云。惟查：本件
    緣於被害人張志堅積欠被告甲○○債務，遲未能清償，被告
    甲○○乃透過丙○○向被告乙○○借用位於臺北市中山區○○○路○段118巷7之1號1樓處所，以供協商債務時使用，案
    發當日即98年1月2日，被告甲○○、己○○、林士本、戊○○、丁○○、乙○○即先在上開處所會合，並謀議如張志堅
    不肯還債即帶回上開處所處理，謀議中被告乙○○亦在場等
    情，已據被告己○○於偵查中供稱：在事務所（即臺北市中
    山區○○○路處所），伊、被告林士本、戊○○、丁○○、
    乙○○都有在麻將間內說，被告甲○○就說對方沒有意思要
    還這條錢，就叫伊等把被害人張志堅帶回事務所，問被害人
    張志堅為何這條帳拖這麼久，要怎麼處理等語綦詳（見98年
    度偵字第1263號偵查卷第43頁），以被告己○○係於通緝到
    案後，隨即在偵查中而為上開供稱，應較少受干預及權衡利
    害得失，且被告乙○○亦自承與被告己○○間，並無恩怨關
    係，被告己○○所為上開供詞應較接近真實而足憑採。質之
    被告乙○○於偵查中亦坦承被告甲○○等人要出發前，伊有
    進入該房間內不諱（見98年度偵字第1263號偵查卷第54頁）
    ，並供稱：被告甲○○於向其商借地方時有告知是要借地方
    談事情，且說該人欠被告甲○○錢，要談如何還錢等語（見
    98年度偵字第1221號偵查卷第145頁），可見被告乙○○對
    於被告甲○○向其借用上開處所係作為與被害人張志堅談判
    還債之用，知之甚詳，而被告吳志堅等人出發前在上開處所
    謀議如被害人張志堅拒不還債即將其帶回上開處所處理時，
    被告乙○○亦在場，被告甲○○於當日又邀集多達4人在上
    開處所內謀議，顯非比尋常，衡情被告乙○○應知悉被告甲○○等人是欲以非和平手段將被害人張志堅帶回，進而對之
    催討債務。再者，當被告甲○○等人將被害人張志堅押解回
    上開處所時，被害人張志堅已意識模糊，無法自行行走，乃
    經人抬入屋內，當時被告乙○○亦在場，並參與處理及要求
    戊○○、丁○○替張志堅蓋被、保暖等情，益見被告乙○○
    自始即已知悉被告甲○○等人係使用強暴手段強行將被害人
    張志堅押解回其位於臺北市中山區○○○路處所，而有剝奪
    他人行動自由之情事，復參與謀議而由被告甲○○等人實行
    甚明。同案被告己○○嗣於原審審理中翻異附和被告乙○○
    之供詞，改稱：當時在被告乙○○之事務所時，伊、被告丁○○、戊○○、林士本、甲○○有共識才出發，並約定好去
    幫忙討錢，把人帶回來，當時被告乙○○、丙○○在客廳，
    沒有參與討論云云（見原審卷(二)第266頁），與上開論述之
    事實不符，顯係迴護被告乙○○之詞，不足採信。至同案被
    告戊○○於警詢中雖亦供稱：伊當時與被告林士本、丁○○
    、綽號「MIGO」之女子坐在客廳，被告己○○、甲○○、還
    有伊不認識的一男一女在房間內講什麼，當時被告乙○○在
    另一房間內打電腦等語（見98年度偵字第3088號偵查卷(二)第
    339頁），惟被告戊○○於原審審理中已改稱：在出發討債
    前，被告己○○有進入小房間內，但伊不知道何人在該房間
    內，亦無看見有人與被告己○○一同進入等語（見原審卷(二)
    第300頁背面），且均與被告乙○○供稱：被告甲○○等人
    要出發前，伊有進入該房間內之情，並不相符合。況且，依
    被告丁○○於偵查中指稱：抵達時，看到一堆人在客廳等語
    （見原審卷(二)第285頁背面）；證人林和田於偵查中證稱：
    該處所出出入入的人很多等語（見98年度偵字第1221號偵查
    卷第121頁），及被告乙○○於原審審理中再證稱：臺北市
    中山區○○○路處所隨時都有人在，該地點只要有認識的人
    都可過去等語（見原審卷(二)第315頁背面、第317頁），足見
    本案臺北市中山區○○○路處所，人員出入頻繁，且在場人
    員眾多，被告戊○○專注力不足，而未見聞被告乙○○亦曾
    進入房間內而與被告甲○○、己○○等人謀議押回被害人張
    志堅之事，尚屬合理，實難依此即為被告乙○○有利之認定
    。綜上，被告乙○○前開辯稱，顯係卸責之詞，不足採信。
    被告乙○○與被告甲○○、己○○、林士本、戊○○、丁○○等人就前開剝奪他人行動自由罪部分有犯意聯絡、行為分
    擔，至為明確。
二、被告甲○○、己○○、林士本、戊○○、丁○○共同犯傷害
    致死罪部分：
    訊據被告甲○○、己○○、林士本、戊○○、丁○○均矢口
    否認有何傷害致人於死之犯行，被告甲○○辯稱：伊並沒有
    出手或叫被告己○○等人毆打被害人張志堅，當時伊是被被
    害人張志堅毆打，被告己○○等人趕到見狀，即將伊與被害
    人張志堅拉開，伊就上車，後來，被告林士本也跟著上車，
    隨即離開現場，伊並無教唆或共同毆打被害人張志堅之行為
    云云；被告己○○辯稱：伊是受被告甲○○之請託，要將被
    害人張志堅帶回被告乙○○位於臺北市中山區○○○路之處
    所，商談解決債務問題，當時趕到現場時，伊、被告林士本
    、戊○○、丁○○與被害人張志堅已經打起來，伊不知道後
    來竟會造成被害人張志堅死亡云云；被告林士本辯稱：伊在
    臺北縣樹林市時，雖有出手毆打死者張志堅，但並無拿滅火
    器敲擊被害人張志堅頭部，而依被告戊○○於法院審理中指
    稱當時被害人張志堅是趴著，但以被害人張志堅解剖報告內
    容顯示被害人張志堅外傷部分在臉部之右眶及鼻樑部，頭部
    並無外傷，顯見同案被告戊○○等人指稱伊持滅火器敲擊被
    害人張志堅頭部部分，並不實在。另當時伊是搭乘被告甲○○所駕駛車輛離開臺北縣樹林市現場，被害人張志堅則是乘
    坐被告己○○所駕駛車輛離開，而被害人張志堅被拉上車時
    ，仍可大力掙扎、反抗。途中，發生車禍後，被害人張志堅
    始變得奄奄一息，應是車禍造成被害人張志堅死亡之原因，
    依此，被告林士本既未與被害人張志堅同座一車，自無需對
    此死亡結果負責云云；被告戊○○於原審辯稱：伊在臺北縣
    樹林市現場為將被害人張志堅押上車，固有以手毆打被害人
    張志堅，但搭車離開前往臺北市中山區○○○路處所途中，
    並沒有再毆打被害人張志堅，伊對被害人張志堅之傷害行為
    ，應不至發生死亡結果，而被害人張志堅之死亡結果，恐係
    因遭人持滅火器擊中頭部，嗣後乘車途中又發生車禍所導致
    ，是伊對被害人張志堅所為之傷害行為與被害人張志堅之死
    亡結果間，並無相當因果關係，不構成傷害致死罪云云；被
    告丁○○則辯稱：伊在臺北縣樹林市現場雖有出手毆打被害
    人張志堅，但此行為應不會造成被害人張志堅死亡，後來，
    乘車途中，發生車禍，被害人張志堅抵達被告乙○○住處後
    ，又未即時予以救助而發生死亡結果，被告丁○○之傷害行
    為，是否即是造成被害人張志堅死亡之原因，不無疑問云云
    。經查：
  (一)被告己○○受被告甲○○之邀約而與被告林士本、戊○○、
    丁○○一同駕駛所承租車牌號碼：3321－DH號自小客車至位
    於臺北市中山區○○○路○段118巷7之1號1樓處所與被告甲○○會合，並研議決定前往臺北縣樹林市將被害人張志堅押
    解返回處所，以商討被告甲○○與被害人張志堅間之債務糾
    紛。謀議既定後，隨即分乘2輛車輛前往，期間，被告己○○駕車因路況不熟而脫跟，嗣順利抵達臺北縣樹林市○○街
    ○段16巷31號2樓處所時，被告甲○○與被害人張志堅2人已
    因前揭債務問題發生爭執，被害人張志堅又見被告己○○、
    林士本、戊○○、丁○○均下車，自知不敵，隨即對外求援
    並轉身欲逃離，被告己○○、林士本、戊○○、丁○○旋與
    被害人張志堅發生扭打情形，被害人張志堅終被強行帶往車
    內，而由被告己○○駕駛該車輛搭載被告戊○○、丁○○與
    被害人張志堅返回臺北市中山區○○○路○段118巷7之1號1
    樓處所；被告甲○○則駕駛不詳車牌號碼自小客車搭載被告
    林士本離去，待被告己○○駕車抵達臺北市中山區○○○路
    2段118巷7之1號1樓處所時，被害人張志堅已意識模糊，無
    法自行行走，經人抬入屋內，嗣後發覺被害人張志堅陷入昏
    迷，且脈博無反應，始將被害人張志堅送醫急救，惟被害人
    張志堅到醫院前，已經死亡等情，此為被告甲○○、己○○
    、林士本、戊○○、丁○○所不否認，核與證人林志和於警
    詢及偵查中（見98年度偵字第1221號偵查卷第22頁至第30頁
    、第124頁至第126頁）、林和田於偵查及原審審理中（見98
    年度偵字第1221號偵查卷第121頁至第122頁、原審卷(一)第21
    3頁至第20頁）、王基清於警詢中（見98年度偵字第1221號
    偵查卷第40頁至第41頁）、鄭宇辰於警詢及偵查中（見98年
    度偵字第1221號偵查卷第45頁至第49頁、第130頁至第132頁
    ）、證人張永欣於警詢及偵查中（見98年度偵字第1221號偵
    查卷第54頁至第61頁、第134頁至第135頁）證述情節相符合
    。又被害人張志堅經檢察官會同法務部法醫研究所法醫進行
    解剖結果，發現被害人張志堅之右眼眶有瘀傷，約5X4公分
    、右眼外側鞏膜有出血、右眶外側部有擦傷、鼻樑部有小擦
    傷、四肢瘀、擦傷、頭皮處下（左額、左顳、左頂、右顳、
    右頂及右枕部）有出血、帽狀腱膜下（左頂骨、右頂骨）有
    出血、顳部肌肉（左顳、右顳）有出血、腦部有瀰漫性蜘蛛
    網膜下腔出血等傷害，並經法醫鑑定結果，認被害人張志堅
    因頭部鈍挫傷、創傷性蜘蛛膜下腔出血，是造成直接致死原
    因，此亦有檢察官勘驗筆錄、相驗屍體證明書、法醫研究所
    （98）醫鑑字第0981100198鑑定書及解剖照片等在卷足憑（
    見98度相字第19號偵查卷第106頁至第120頁、第126頁、98
    年度偵字第10940號偵查卷第122頁以下），此外，並有馬偕
    紀念醫院心肺復甦術記錄表暨死亡通知單、急診病歷表各1
    份及現場照片1份再卷可稽（見98年度偵字第1221號偵查卷
    第63頁至第66頁、98年度相字第19號偵查卷第84頁至第99
    頁、98年度偵字第10940號偵查卷第80頁至第121頁）。足認
    被害人張志堅確受有上揭傷害，並因頭部鈍挫傷、創傷性蜘
    蛛膜下腔出血以致死亡之情，且所受傷害與死亡結果之發生
    ，確有因果關係甚明。是此部分事實，堪予認定。
  (二)本院認定被告甲○○、己○○、林士本、戊○○、丁○○確
    實共同出手毆打或以滅火器敲擊被害人張志堅頭部、身體之
    理由：
  (1)被告甲○○、己○○、林士本、戊○○、丁○○固不爭執於
    前開臺北縣臺北縣樹林市○○街○段16巷31號2樓處所期間，
    被告己○○、林士本、戊○○、丁○○確有以徒手或腳踢之
    方式，毆擊被害人張志堅身體各部位等情，惟被告甲○○否
    認斯時有出手或教唆被告己○○等人毆打被害人張志堅；被
    告林士本、戊○○亦均否認有分持滅火器敲擊被害人張志堅
    頭部、身體云云。然查：
    依被告己○○於偵查中供稱：伊有看到被告林士本拿滅火
      器打被害人張志堅。（問：有無打被害人張志堅？）說沒
      打是騙人的，當時情況很混亂，一定會有拉扯等語（見98
      年度偵緝字第1263號偵查卷第44頁）。
    被告林士本於警詢中供稱：在臺北縣樹林市時，伊、被告
      甲○○、己○○、戊○○、丁○○5人有動手打被害人張
      志堅，伊只有拿滅火器打被害人張志堅腳部等語（見98年
      度偵字第3088號偵查卷(一)第61頁、第62頁）；於偵查中供
      稱：伊確實有與被告甲○○、己○○、丁○○毆打被害人
      張志堅。當時伊下車後抓被害人張志堅的衣服，但被害人
      張志堅還一直打伊，被告甲○○、己○○看伊壓不住，就
      下車打被害人張志堅，是5個人一起打被害人張志堅，但
      被害人張志堅仍一直掙扎等語（見98年度偵字第3088號偵
      查卷(一)第264頁）。
    被告戊○○於警詢中供稱：被告甲○○、己○○、林士本
      、戊○○、伊都有用拳腳或踹被害人張志堅身體，只有在
      樓梯間，被告林士本有持滅火器打被害人張志堅頭2下等
      語（見98年度偵字第3088號偵查卷第340之1頁）；於偵查
      中證稱：當時伊、被告丁○○、己○○、林士本、甲○○
      有拉被害人張志堅，且因為被害人張志堅太壯了，並往樓
      梯上跑，伊等有打被害人張志堅，後一起滾下樓，被告林
      士本還有拿滅火器打被害人張志堅頭部等語（見98年度偵
      緝字第604號偵查卷第10頁）；於原審審理中再證稱：當
      時伊看到被告甲○○與被害人張志堅發生拉扯，伊等下車
      由其中1人問發生何事，就起衝突，被告甲○○叫伊等把
      被害人張志堅拉到車上。伊有看到被告林士本拿滅火器打
      被害人張志堅頭部1下。被告甲○○有叫伊毆打被害人張
      志堅等語（見原審卷(二)第297頁、第298頁、第300頁背面
      ）。
    被告丁○○於警詢中及偵查中指稱：被告甲○○、己○○
      、林士本、戊○○、伊都有用拳腳或踹被害人張志堅身體
      ，只有在樓梯間，被告林士本有持滅火器打被害人張志堅
      頭、身體3、4下等語（見98年度偵字第3088號偵查卷(二)第
      355頁、第417頁）；於原審審理中證稱：當時被告甲○○
      車子先到臺北縣樹林市，伊等到後見被告甲○○與被害人
      張志堅已在談話，且被害人張志堅打被告甲○○，伊等下
      車想問被告甲○○傷勢如何，被害人張志堅因為看到伊等
      才往2樓跑，且一直喊救命，被害人張志堅以為伊等跟被
      告甲○○是一夥要打被害人張志堅，伊等才打被害人張志
      堅，在場的有伊、戊○○、林士本、己○○都有動手。後
      來被告林士本跟被害人張志堅打到2樓時，被告林士本就
      把被害人張志堅拉下來，伊與被告戊○○聽被告林士本的
      話把被害人張志堅拉下來，被害人張志堅拉著樓梯間的鐵
      欄杆，一直喊救命，伊等一直拉，接著被害人張志堅手就
      鬆開，伊與被告林士本、戊○○才從樓梯間滾下1樓，當
      時滅火器也跟著滾下樓，接著被告林士本拿滅火器打被害
      人張志堅，當時被害人張志堅蹲著，伊不知道林士本打被
      害人張志堅何部位，但被告林士本大概打了3下左右等語
      （見原審卷(二)第286頁）。
    證人夏彩晴於警詢中指稱：伊當時聽見被害人張志堅喊救
      命，一開門叫被告甲○○不要這樣，但被告甲○○不理會
      伊，還是手拉著被害人張志堅衣領，拖被害人張志堅出去
      ，後來被告甲○○就一直出手毆打被告張志堅，被告甲○○及其同夥年輕人把被害人張志堅拖下樓，在拉扯跟毆打
      被害人張志堅期間，還將被害人張志堅衣、褲扯破等語（
      見見98年度偵字第3088號偵查卷第41頁）；於原審審理中
      證稱：當時伊先看到兩名年輕人要拖被害人張志堅下樓梯
      ，把被害人張志堅拖到1、2樓樓梯間時，伊看到被告林士
      本上前踹被害人張志堅的腳，當時伊叫被告林士本住手不
      要動，被告林士本就停止了，那兩個年輕人其中的1人拿
      滅火器打被害人張志堅的頸部，被害人張志堅滾到樓梯下
      面，順序是這樣的。被害人張志堅滾到一樓下面時，就被
      這兩名年輕人帶走，且把被害人張志堅的衣服扯掉，只剩
      下內褲。伊是看到被告戊○○拿滅火器打被害人張志堅1
      次，伊陳述被告戊○○拿滅火器打被害人張志堅的記憶沒
      有錯等語（見原審卷(二)第282頁至第283頁）。
    證人黃文基於偵查中證稱：伊當時聽到被害人張志堅喊救
      命，伊和證人夏彩晴衝出去打開門看，發現被告甲○○和
      幾個年輕人在樓梯間打被害人張志堅，伊和證人夏彩晴勸
      對方不要再打，否則會出人命，但無法勸動對方等語（見
      98年度偵字第3088號偵查卷第422頁）；於原審審理中證
      稱：被害人張志堅叫伊救他。伊跟被告甲○○說你這樣下
      去不行，會出事，伊和被告甲○○對話沒有講完，被告甲○○的其他朋友就來打被害人張志堅。伊印象中有人拿滅
      火器，所以伊認為打下去會出事，就像是這件打死人。他
      們以拳頭隨意亂打，下手算有出力在打等語（見原審卷(一)
      第218頁至第219頁）。
    綜析上開同案被告、證人之供述或證述，均一致指稱被告
      甲○○、己○○、林士本、戊○○、丁○○分別出手或以
      腳踢毆打被害人張志堅，且被害人張志堅曾一度抓住1樓
      與2樓間之樓梯欄杆不願放手，惟經被告甲○○等人拉扯
      而滾落樓梯；另依被告己○○、戊○○、丁○○、證人夏
      彩晴、甲○○之供述或陳述，亦可知悉被告林士本於毆打
      被害人張志堅期間，曾拾滅火器敲擊被害人張志堅頭部及
      被告戊○○亦以該滅火器敲擊被害人張志堅身體。
    再觀諸被害人張志堅經檢察官會同法務部法醫研究所法醫
      進行解剖結果，發現被害人張志堅之右眼眶有瘀傷，約5X
      4公分、右眼外側鞏膜有出血、右眶外側部有擦傷、鼻樑
      部有小擦傷，且經法醫鑑定結果，認被害人張志堅係因頭
      部鈍挫傷、創傷性蜘蛛膜下腔出血，造成直接致死原因，
      已如前所述。而被告戊○○、丁○○等人前揭所指稱被告
      林士本持滅火器敲擊被害人張志堅頭部，該滅火器之大小
      、體積、重量，所能產生之撞擊力，造成之傷害性，亦均
      與本案被害人張志堅上述致死之原因相符合。
    雖被告己○○、林士本、丁○○、證人夏彩晴、黃文基於
      原審審理中，經詰問時，均改稱：被告甲○○並無毆打被
      害人張志堅等語（見原審卷(一)第222頁、卷(二)第364頁、第
      286頁正、背面、第282頁、第281頁背面、卷(一)第219頁背
      面）。惟被告己○○、林士本、丁○○、證人夏彩晴、黃
      文基與被告甲○○，俱無恩怨關係，此為被告甲○○所不
      否認，且以被告己○○、林士本、丁○○前揭所述結果，
      並無解免自己之刑責，渠等應無於警詢或偵查中故意誣陷
      被告甲○○之必要。再參酌本案係因被告甲○○個人債務
      問題而起，被告甲○○猶無可能見被告己○○等人與被害
      人張志堅發生猛烈拉扯、互毆之際，仍獨置己身於事外，
      毫不出手毆打、抓拉被害人張志堅之理？
    被告林士本另辯稱：依被告戊○○於法院審理中指稱當時
      被害人張志堅是趴者，但以被害人張志堅解剖報告內容顯
      示被害人張志堅外傷部分在臉部之右眶及鼻樑部，頭部並
      無外傷，顯見被告戊○○等人指稱伊持滅火器敲擊被害人
      張志堅頭部部分，並不實在乙節。惟依被告戊○○、丁○○已一再證稱被告林士本確實有持滅火器敲擊被害人張志
      堅頭部，且與被害人張志堅受傷致死之情形相符合，已如
      前述。又以斯時被害人張志堅不願意配合被告甲○○等人
      上車而強烈掙扎、反抗之情，則被害人張志堅於趴著之際
      ，因扭動，抬頭掙脫，而遭被告林士本持滅火器擊中臉部
      並造成右眼眶瘀傷，約5X4公分、右眼外側鞏膜出血、右
      眶外側部擦傷、鼻樑部小擦傷，亦非無可能之事，實難以
      此即為被告林士本並無持滅火器敲擊被害人張志堅頭部之
      有利認定。
    基此，足認本案係被告甲○○等人於上開時、地，因被害
      人張志堅不願意一同返回臺北市中山區○○○路處所商談
      債務問題，而發生爭執，並由被告甲○○、己○○、林士
      本、戊○○、丁○○以手毆打或以腳踢被害人張志堅身體
      各部位，被告林士本猶再以現場拾得之滅火器敲擊被害人
      張志堅頭部，待該滅火器掉落地面後，被告戊○○亦撿拾
      該滅火器敲擊被害人張志堅身體之情，至為明確。
  (三)被告甲○○、己○○、林士本、戊○○、丁○○等人主觀上
    並無殺人之直接或間接故意：
    按刑法殺人罪之成立，不僅客觀上須有殺人之行為，且行為
    人於主觀上須具有使人死亡之知與欲，始足當之。而刑法上
    殺人未遂與傷害罪之區別，應以加害人主觀上有無殺意為斷
    ；至於行為人之主觀犯意，此存在於行為人之內心之主觀事
    實，必須由所呈現之外在客觀事實判斷，應通盤審酌行為時
    之一切客觀環境及其他具體情形，諸如：行為人與被害人之
    關係、仇隙，是否足以引發殺人動機，行為當時之手段是否
    猝然致被害人難以防備，攻擊時之力道是否猛烈足以使人斃
    命，被害人所受之傷勢，攻擊後之後續動作是否意在取人性
    命等，兇器之種類、被害人受傷之多寡、是否致命部位，雖
    可藉為認定有無殺意之心證，惟非判斷二罪間之絕對標準，
    仍須斟酌當時客觀環境及其他具體情形加以判斷（最高法院
    18 年上字第1309號、19年上字第718號、20年非字第104號
    判例意旨參照）。查：
 (1)本次係因被害人張志堅積欠被告甲○○債務遲未清償，2人
    在臺北縣樹林市○○街○段16巷31號2樓處所發生爭執而引發
    等情，已經證人黃文基於原審審理中證述明確（見原審卷(一)
    第218頁背面），足見被告甲○○與被害人張志堅確實存有
    債務糾紛，惟並無深仇大恨關係；另被告甲○○與被害人張
    志堅債務金額僅新臺幣80,000多元，及被告己○○、林士本
    、戊○○、丁○○等人均與被害人張志堅素不相識，僅因受
    邀而一同前往，亦經被告甲○○、己○○、林士本、戊○○
    、丁○○等人一再陳述明確（見原審卷(一)第41頁、卷(二)第26
    0頁背面、第285頁背面、第296頁背面、第310頁背面、第36
    3頁背面），是被告甲○○縱有與被害人張志堅間有債務糾
    紛，然渠等殆無僅因數額非鉅之債務或因受邀集而前往向被
    害人張志堅討取欠債即萌生殺人犯意之理，參以被告甲○○
    等人均係徒手前往，亦足認渠等本無殺人之意。
 (2)又依證人黃文基於原審審理中再證稱：對方是以拳頭隨意亂
    打，下手有出力在打等語（見原審卷(一)第221頁背面），佐以
    斯時現場情況頗為混亂等情，益見被告甲○○等人於此之際
    徒手或持滅火器毆擊被害人張志堅，應即無暇顧及攻擊部位
    ，是被害人張志堅頭部固因被告甲○○等人前述毆擊行為而
    受有頭部之右眼眶瘀傷，約5X4公分、右眼外側鞏膜出血、右
    眶外側部擦傷、鼻樑部小擦傷，並因頭部鈍挫傷，造成創傷
    性蜘蛛膜下腔出血死亡，亦難依此即遽認被告甲○○等人主
    觀上有殺害、奪取被害人張志堅性命之意。
 (3)再依被告戊○○於原審審理中證稱：後來發現被告張志堅有
    異，才叫伊過去看，發現心跳很微弱，被告乙○○拿水要給
    被害人張志堅喝，但被害人張志堅沒有反應，被告丙○○就
    叫認識的計程車載去醫院等語（見原審卷(二)第297頁背面）
    ；被告丁○○於原審審理中證稱：是把被害人張志堅抬到麻
    將室放在地上。之後被告乙○○叫伊等進去看看被害人張志
    堅怎麼了，結果都叫不醒。大家說趕快送醫院，看有無辦法
    救，所以被告丙○○才找朋友載被害人張志堅等語（見原審
    卷(二)第286頁背面、第287頁）；被告乙○○於原審審理中證
    稱：看被告手腳冰冷，曾拿毛毯給被害人張志堅蓋用。後來
    趕快將被害人張志堅送醫等語（見原審卷(二)第316頁正、背
    面），核與證人即載送被害人張志堅前往醫院之林志和於偵
    查中證述情節相吻合，堪認被告甲○○等人將被害人張志堅
    押回臺北市中山區○○○路之處所後，猶曾替被害人張志堅
    蓋被、保暖，期間，並無再為毆打被害人張志堅行為，嗣發
    覺被害人張志堅陷入昏迷，且脈博已無反應，旋即將之送往
    財團法人馬偕紀念醫院臺北院區急救，則被告甲○○等人若
    真有殺人被害人張志堅之犯意，當是任由已陷昏迷之被害人
    張志堅死亡，又豈會發覺被害人張志堅有異狀時，隨即送往
    醫院救治，而欲避免死亡結果之發生，足認被告甲○○等人
    當時確無殺人之故意。
 (4)此外，復查無其他積極證據足認被告甲○○等人有殺人之犯
    意，應認被告甲○○等人僅具普通傷害之犯意。
  (四)被告甲○○、己○○、林士本、戊○○、丁○○等所為傷害
    行為客觀上可預見足以致被害人張志堅死亡之結果：
  (1)按共同正犯在犯意聯絡範圍內之行為，應同負全部責任。惟
    加重結果犯，以行為人能預見其結果之發生為要件，所謂能
    預見乃指客觀情形而言，與主觀上有無預見之情形不同，若
    主觀上有預見，而結果之發生又不違背其本意時，則屬故意
    範圍；是以，加重結果犯對於加重結果之發生，並無主觀上
    之犯意可言。從而共同正犯中之一人所引起之加重結果，其
    他之人應否同負加重結果之全部刑責，端視其就此加重結果
    之發生，於客觀情形能否預見；而非以各共同正犯之間，主
    觀上對於加重結果之發生，有無犯意之聯絡為斷（最高法院
    91年台上字第50號判例參照）。查本案係被告甲○○等人於
    上開時、地，因被害人張志堅不願意一同返回臺北市中山區
    ○○○路處所商談債務問題，而發生爭執，並由被告甲○○
    、己○○、林士本、戊○○、丁○○以手毆打或以腳踢被害
    人張志堅身體各部位，被告林士本猶再以現場拾得之滅火器
    敲擊被害人張志堅頭部，待該滅火器掉落地面後，被告戊○○亦撿拾該滅火器敲擊被害人張志堅身體。又被害人張志堅
    之死亡原因，經鑑定結果是因頭部受有鈍挫傷、創傷性蜘蛛
    膜下腔出血而死亡，均如前所述。而以人體頭部乃人之生命
    中樞，構造甚為脆弱且不堪外力之重擊，倘因受外力之擊打
    ，極易造成死亡之結果，此應為一般人及在場被告甲○○等
    人所能預見。另以本案毆打時，場面混亂，被害人張志堅又
    強力掙脫，為阻止被害人張志堅反抗，並將被害人張志堅強
    行押解返回臺北市中山區○○○路處所之情況下，被告甲○○等人在客觀上當得預見恐有參與毆打者會藉助隨手拾得之
    器械助勢，並因此造成被害人張志堅死亡之結果甚明。則縱
    本案係由被告林士本持滅火器敲擊被害人張志堅之頭部，依
    前開所述，被告甲○○、己○○、林士本、戊○○、丁○○
    等人仍均應就被害人張志堅發生死亡之結果負責。是被害人
    張志堅死亡結果之發生與被告甲○○、己○○、林士本、戊○○、丁○○等人之傷害行為間，顯具有相當因果關係。
  (2)被告林士本、戊○○、丁○○等人雖另辯稱：被害人張志堅
    被拉上車時，仍可大力掙扎、反抗。途中，發生車禍後，被
    害人張志堅始變得奄奄一息，應是車禍造成被害人張志堅死
    亡之原因云云。惟以被害人張志堅所受上開頭部傷勢，在臨
    床醫學上雖有立刻發生昏迷之病例，但亦有數小時、數日後
    始會發生昏迷並死亡之結果，依此，則縱被害人張志堅於被
    押解上車時仍可大力掙扎、反抗，於駕車途中，始呈現昏迷
    情況，亦屬合理。又依被告丁○○於原審審理時證稱：發生
    車禍時，被害人張志堅是臉部受傷，因為被害人張志堅撞到
    駕駛座與副駕駛座中間的扶手等語，惟經再詢問被告丁○○
    何以於準備程序中陳稱伊等與被害人張志堅於車禍發生時均
    無受傷情形不同？被告丁○○則答稱：伊回去回想車禍發生
    情形，應有受傷等語（見原審卷(二)第295頁背面），顯然被
    告丁○○就此駕車途中，被害人張志堅究有無另因車禍事故
    受傷情節，前後供述，並不一致，實堪置疑。何況，依被告
    丁○○於原審審理中所指稱：車禍當時，伊腳撞到，右腳腳
    指頭受傷、被告戊○○是胸部撞到，被告己○○好像有一點
    擦傷等情（見原審卷(二)第295頁），益見被告己○○等人所
    受傷勢均屬輕傷，應無獨僅被害人張志堅係因車禍撞擊受傷
    ，並造成死亡之結果，是被告林士本等人此部分辯解，屬係
    卸責之詞，不足採信。
  (五)綜上，被告甲○○等人前開辯解，均無足採，事證明確，應
    依法論科。
三、公訴人起訴雖亦認姓名、年籍不詳自稱「彭立中」之成年人
    士、姓名年籍不詳綽號「義哥」之成年人士與被告甲○○等
    人就上開剝奪他人行動自由與傷害致死罪間有犯聯絡、行為
    分擔乙節。惟依被告己○○於偵查中供稱：伊等在被告乙○○處所商談將被害人張志堅帶回之事時，大胖、義哥、彭律
    師均不在場等語（見98年度偵緝字第1263號偵查卷第46頁）
    ，已明確指稱渠等在臺北市中山區○○○路處所謀議剝奪被
    害人張志堅行動自由時，該彭立中、義哥之人並未參與其中
    ，且與之有犯意聯絡、行為分擔。至被告丁○○雖於偵查中
    證稱：彭立中有在臺北縣樹林市現場，並出手將被害人張志
    堅押上車等語（見98年度偵字第3088號偵查卷(二)第417頁）
    ，惟其餘被告甲○○、己○○、林士本於偵查及審理中亦俱
    未證述有此情節存在，是被告丁○○此部分證述，是否屬實
    ，即非無疑。何況，被告丁○○於原審審理中以證人身分陳
    述時，猶未證述彭立中有一同前往臺北縣樹林市押解被害人
    張志堅之事（見原審卷(二)第285頁至第286頁），此外，本院
    復查無其他積極證據可資認定彭立中、義哥之人知情被告甲○○等人前開犯行，並參與其中，從而，本院不認定彭立中
    、義哥之人為共犯關係，併此敘明。
四、核被告甲○○、己○○、林士本、戊○○、丁○○等5人所
    為，均係犯刑法302條第1項之剝奪他人行動自由罪及同法第
    277第2項前段之傷害致死罪；被告乙○○所為係犯同法第30
    2條第1項之剝奪他人行動自由罪。公訴意旨雖認被告甲○○
    、己○○、林士本、戊○○、丁○○等人毆打被害人張志堅
    ，並造成被害人張志堅死亡部分，係犯刑法第271條第1項之
    殺人罪，惟被告甲○○等人並無殺人之犯意，已如前述，且
    起訴基本事實相同，爰依法變更起訴法條。被告甲○○、己○○、林士本、戊○○、丁○○、乙○○等6人間就上開剝
    奪他人行動自由罪間；另被告甲○○、己○○、林士本、戊○○、丁○○等5人就前開傷害致死罪間，各有犯意之聯絡
    ，行為之分擔，為共同正犯，應就各共犯之所為負全部責任
    。又查被告甲○○、己○○、林士本、乙○○有事實欄所載
    之犯罪科刑及執行情形，此有本院被告前案紀錄表存卷可按
    ，其等受有期徒刑之執行完畢後5年以內再犯本件有期徒刑
    以上之罪，均係屬累犯，均應依法加重其刑。被告丁○○於
    檢察官偵查時同意適用證人保護法第14條第1項之規定，且
    於偵查中供述與該案情有重要關係事項之待證事項及其他共
    犯之犯罪事證，因而使檢察官得以追訴，有偵查筆錄在卷可
    稽（見98年度偵字第416號偵查卷第416頁至第420頁），自
    應就被告丁○○所犯傷害致死罪部分（妨害自由罪部分並非
    證人保護法所列舉規定之刑事案件）依證人保護法第14條第
    1項規定減輕其刑。又以刑法第302條第1項之妨害自由罪，
    原以強暴、脅迫為構成要件之一，於實施妨害自由行為中另
    傷害被害人，苟無傷害之故意，因屬強暴、脅迫當然之結果
    ，固不另論傷害罪。然妨害自由罪並非以傷害人為當然之方
    法，於實施妨害自由行為中另傷害被害人，若具有傷害之犯
    意且發生傷害之結果，自應另負傷害罪責(最高法院91年度
    台上字第2561號判決意旨參照)，而本件被告甲○○等人除
    以手或腳毆踢被害人張志堅外，更持滅火器對被害人張志堅
    頭部、身體敲擊，下手甚重，其等傷害之行為，顯非剝奪他
    人行動自由行為之當然結果，再依本案前揭情節觀之，被告
    甲○○等人對被害人張志堅所為上述傷害行為，應係在場見
    被害人張志堅不願意配合上車，並對外求援，轉身欲逃離，
    始臨時起意而為之行為，自應另負傷害致死罪責甚明，是被
    告甲○○、己○○、林士本、戊○○、丁○○所犯上開2罪
    ，犯意各別，行為互殊，所犯構成要件不同，應分別論罪，
    合併處罰。另臺灣臺北地方法院檢察署檢察官於98年5月21
    日以北檢玲寒98偵10940號函移送併案審理該署98年度偵字
    第10940號被告丁○○所涉犯行，惟該併案部分，與起訴事
    實間，實屬同一犯罪事實，併此敘明。原審適用刑事訴訟法
    第300條、刑法第28條、第302條第1項、第277條第2項前段
    、第41條第1項前段、第47條第1項、第51條第5款，證人保
    護法第14條第1項，刑法施行法第1條之1，審酌被告吳堅僅
    因與被害人張志堅有債務糾紛，遲未獲得解決，即邀集被告
    己○○等人以非法手段強行欲將被害人張志堅帶往他處，又
    因見被害人張志堅不願配合，即對被害人張志堅施以暴行，
    所為均屬非是，參酌本案已造成被害人張志堅死亡之不可逆
    傷害，天人永隔之終生遺憾，抑且，迄今仍未與被害人張志
    堅家屬達成和解，賠償被害人張志堅家屬之損失，暨其等教
    育程度、家庭情況、犯罪後態度等一切情狀，分別就妨害自
    由部分，量處被告甲○○、己○○、林士本有期徒刑8月；
    量處被告戊○○、丁○○、乙○○有期徒刑6月；就傷害致
    死部分，量處被告甲○○、林士本有期徒刑7年6月；量處被
    告己○○有期徒刑7年2月；量處被告戊○○有期徒刑7年4月
    ；量處被告丁○○有期徒刑3年8月，並就被告甲○○、己○○、林士本、戊○○、丁○○等5人所處之刑定其應執行之
    刑，另就被告乙○○部分，諭知易科罰金之折算標準，及說
    明被告甲○○等人犯傷害致死罪時所用之滅火器，乃現場拾
    得，非渠等所有之物，爰不另宣告沒收，經核認事用法均無
    不合，量刑亦屬允當。被告乙○○上訴意旨仍執陳詞否認有
    妨害自由情事；被告己○○、林士本、丁○○、戊○○上訴
    意旨略以伊等並無傷害被害人致死之犯意云云，均無理由，
    上訴應予駁回；另公訴人上訴意旨略以被告等所為仍應成立
    殺人罪，及原審對妨害自由部分量刑過輕等語，惟被告等尚
    難認有殺人之故意，充其量應僅具有普通傷害故意，自難論
    以殺人罪責，已如前述，又原審就妨害自由部分量處被告有
    期徒刑之刑，業已審酌被告之各種犯罪情狀，並無明顯失出
    ，且為適法範圍裁量權之行使，亦無不當，公訴人上訴指摘
    原判決不當，為無理由，上訴亦應予駁回。
、被告乙○○被訴殺人罪、被告丙○○被訴剝奪他人行動自由
    及殺人罪部分：
一、公訴意旨另略以：被告乙○○、丙○○與被告甲○○、己○○、林士本、戊○○、丁○○共同基於殺人之犯意聯絡；另
    被告丙○○與被告甲○○、己○○、林士本、戊○○、丁○○、乙○○間基於剝奪他人行動自由之犯意聯絡，約定由被
    告甲○○、己○○、林士本、戊○○、丁○○前往臺北縣樹
    林市將被害人張志堅押解返回臺北市中山區○○○路○段118
    巷7之1號處所。而於98年1月2日晚間，被告甲○○、己○○
    、林士本、戊○○、丁○○分乘2部車輛抵達臺北縣樹林市
    ○○街○段16巷31號2樓處所。渠等明知眾人共同以拳打腳踢
    及持滅火器之方式重擊他人，極可能使該人發生死亡之結果
    ，仍共同以拳打腳踢之方式痛毆被害人張志堅，被告林士本
    並持滅火器重擊被害人張志堅之頭部、身體，共同扯脫被害
    人張志堅身著之衣物至僅餘1條內褲，將被害人張志堅沿樓
    梯間拖行至1樓大門外，再強押至被告己○○駕駛之車輛上
    ，由被告己○○、戊○○、丁○○將被害人張志堅押往臺北
    市中山區○○○路處所，因認被告乙○○亦涉犯刑法第271
    條第1項之殺人罪嫌，被告丙○○涉犯刑法第302條第1項之
    剝奪他人行動自由罪及同法第271條第1項之殺人罪嫌云云。
二、按犯罪事實應依證據認定之，無證據不得認定其犯罪事實；
    不能證明被告犯罪者，應諭知無罪之判決，刑事訴訟法第15
    4條第2項、第301條第1項分別定有明文。次按事實之認定，
    應憑證據，如未能發現相當證據，或證據不足以證明，自不
    能以推測或擬制之方法，為裁判基礎，最高法院40年台上字
    第86號著有判例可資參照；又所謂證據，係指超越一切合理
    之可疑，足以認定被告確有犯罪行為之積極事證而言。苟依
    現存之積極事證，就起訴意旨所指被告犯罪之待證事實，尚
    非不得為其他較有利被告之推斷，本諸罪疑之法則，自難謂
    該事證已適合於被告犯罪事實之認定。末按認定犯罪事實須
    憑積極證據，卷存證據資料不足以積極證明犯罪事實時，被
    告並不負自證其為無罪之責任。且認定犯罪事實所憑之證據
    ，雖不以直接證據為限，間接證據亦包括在內，然而無論直
    接證據或間接證據，其為訴訟上之證明，須於通常一般之人
    均不致有所懷疑，而得確信其為真實之程度者，始得據為有
    罪之認定，倘其證明尚未達到此一程度，而有合理之懷疑存
    在而無從使事實審法院得有罪之確信時，即應由法院為諭知
    被告無罪之判決，最高法院76年台上字第4986號亦著有判例
    足參。
三、訊據被告乙○○堅詞否認有何共同殺人犯行，辯稱：被告己○○等人將被害人張志堅帶回來時，被害人張志堅已經昏迷
    ，伊見狀，自己也嚇一跳，但伊並未參與毆打被害人張志堅
    之行為，另被害人張志堅被送回臺北市中山區○○○路處所
    時，已無對被害人張志堅有其他傷害行為，而伊對被害人張
    志堅並無立即送醫救治之作為義務，縱伊未立即將被害人張
    志堅送醫治療，仍不構成犯罪等語；被告丙○○亦堅詞否認
    有何剝奪他人行動自由及殺人罪，並辯稱：伊是當日晚間11
    點多才至臺北市中山區○○○路處所，並沒有參與押解被害
    人張志堅之過程，另被告甲○○等人毆打被害人張志堅是偶
    發事件，伊並不在場，亦非伊所得預見等語。
四、經查：
  (一)被告乙○○部分：
    本件被告甲○○等人對被害人張志堅除以手或腳毆踢外，更
    持滅火器敲擊被害人張志堅頭部，下手甚重，其等傷害之行
    為，並非剝奪他人行動自由行為之當然結果，且依本案前揭
    情節觀之，被告甲○○等人對被害人張志堅所為上述傷害行
    為，應係在臺北縣樹林市現場見聞被害人張志堅不願意配合
    上車，對外求援，轉身欲逃離，始臨時起意而為之行為等情
    ，已經本院認定如前所述。則被告乙○○既未與被告甲○○
    等人一同前往臺北縣樹林市，其對被告甲○○等人突然自行
    起意所為之前揭以手、腳踢或持滅火器毆打被害人張志堅之
    行為，顯無容認發生之認識或意欲可言。是縱被告甲○○等
    人有前揭傷害被害人張志堅之行為，亦難責令被告乙○○亦
    應就被告甲○○等人此部份偶發之毆擊被害人張志堅之犯行
    ，共同負責，此外，尚無其他積極證據資以證明被告乙○○
    有何殺害被害人張志堅之犯意及行為，是被告乙○○此部分
    之犯罪尚屬不能證明。
  (二)被告丙○○部分：
  (1)依被告丙○○於警詢中供稱：伊當日是晚間11時許到達臺北
    市中山區○○○路2段118巷7之1號處所等語（見98年度偵字
    第1221號偵查卷第16頁）；於偵查中供稱：當天是晚間11點
    多到達臺北市中山區○○○路處所，伊到時有阿祥、阿祥的
    女友和小弟、阿義。被害人張志堅被抬入屋內時伊有看到等
    語（見98年度偵字第1221號偵查卷第139頁）；於原審審理
    中再證稱：伊當天是在晚間11點時到達臺北市中山區○○○
    路所，因為平常下班後，會去該處聊天，伊到該地約半小時
    左右才見被害人張志堅被帶回來等語（見原審卷(二)第302頁
    ），而被告甲○○等人是於當日晚間8時許分乘2部車輛抵達
    臺北縣樹林市，此亦經被告丁○○於原審審理中證述明確（
    見原審卷(二)第287頁），足見被告丙○○於警詢初起即一再
    供稱自己是於案發當日晚間11時許始至臺北市中山區○○○
    路2段118巷7之1號1樓處所，並未遇見被告甲○○等人先至
    該處所謀議前往臺北縣樹林市押解被害人張志堅返回該處所
    之事。
 (2)又依證人林和田於偵查中指稱：被告丙○○是在當天晚間10
    點至11點抵達等語（見98度偵字第1221號偵查卷第121頁）
    ；被告己○○於偵查中證稱：當時被告乙○○在場，伊、被
    告林士本、戊○○、丁○○、乙○○都有在麻將間講，被告
    甲○○就叫伊等把被害人張志堅帶回來等語（見98年度偵緝
    字第1263號偵查卷第43頁）；於原審審理中先證稱：伊在被
    告乙○○處所談事情時，伊載被告林士本、戊○○、伊、還
    有一位女生前去，到事務所時，有被告甲○○、被告乙○○
    等語；後改稱：當時被告乙○○、丙○○都在客廳，沒有參
    與討論，是伊、被告甲○○、林士本、戊○○、丁○○等人
    有共識才出發至臺北縣樹林市等語（見原審卷(二)第260頁背
    面、第266頁）；被告戊○○於偵查中供稱：當天先到被告
    乙○○處所，被告己○○與被告丙○○在房間內談話，伊與
    被告丁○○在客廳等，後來決定要去樹林市押人等語（見98
    年度偵緝字第604號偵查卷第9頁）；於原審審理中則改稱：
    於出發討債前，伊見被告己○○進入小房間內，但不知道是
    與何人在該房間內談事情，也沒見到有人進入等語（見原審
    卷(二)第300頁背面）；另被告丁○○於警詢中供稱：現場伊
    看到被告甲○○、被告甲○○之女友、乙○○、義哥、阿祥
    的老婆、林和田在場等語（見98年度偵字第3088號偵查卷第
    353頁）；於原審審理中改稱：伊與被告己○○抵達被告乙○○處所看到一堆人，當時被告丙○○在打電腦，被告乙○○在自己房間，還有一個叫義哥的人等語（見原審卷(二)第28
    5頁背面），可知前開同案被告己○○等人或證人林和田就
    被告丙○○於前開時間即被告甲○○等人離開臺北市中山區
    ○○○路處所前往臺北縣樹林市尋找被害人張志堅之前，是
    否已抵達現場，並參與謀議押解被害人張志堅之陳述，均不
    一致，且相佐。是被告己○○等人前揭不利被告丙○○之供
    述是否可信，已非無疑，何況，渠等前後指述，亦不一致。
 (3)被告丙○○固不否認曾受被告甲○○之委託代為聯絡被告乙○○商借地點，供被告甲○○使用，另再通知被告己○○前
    往協助被告甲○○，且於案發當日見被害人張志堅被抬入臺
    北市中山區○○○路處所後，未旋即將被害人張志堅送醫治
    療，惟以被告丙○○與被告甲○○為相識好友關係，此亦經
    被告甲○○於原審審理中證述明確（見原審卷(二)第314頁背
    面），則被告丙○○受被告甲○○之委託代為聯絡被告乙○○商借地點，供被告甲○○使用，另再通知被告己○○，且
    於案發當日曾前往臺北市中山區○○○路○段118巷7之1號1
    樓處所探訪，並未悖離常情。另參以被告丙○○縱在臺北市
    中山區○○○路現場目睹被害人張志堅已傷勢嚴重被抬進屋
    內，然其就被告甲○○等人傷害被害人張志堅之事，消極未
    即刻將被害人張志堅送醫治療，亦難依此即認被告丙○○有
    參與其中，並與被告甲○○等人就本案剝奪他人行動自由、
    傷害致死犯行間有犯意聯絡、行為分擔。
五、綜上，本件公訴人所舉之前述各項資為被告乙○○、丙○○
    犯行證明之證據，尚未能於通常一般之人均不致有所懷疑，
    而得確信其為真實之程度，亦即尚有合理之懷疑存在。而公
    訴人既未能提出其他積極證據足以證明上開被告乙○○、丙○○涉犯公訴意旨所指之犯行（被告乙○○部分為殺人罪、
    被告丙○○部分為剝奪他人行動自由罪、殺人罪），本諸「
    罪證有疑，利歸被告」之證據法則，應認不能證明被告乙○○、丙○○有上開犯罪，原審就此部分為被告乙○○、丙○○為無罪之諭知，核無不合。公訴人上訴意旨仍執前詞指稱
    被告二人犯罪，非有理由，此部分上訴應予駁回。
肆、被告戊○○經合法傳喚，無正當理由不到庭，爰不待其陳述
    ，逕行判決。
據上論斷，應依刑事訴訟法第368條，第371條，判決如主文。
本案經檢察官侯寬仁到庭執行職務。
中    華    民    國    99    年    4     月    28    日
                  刑事第十五庭審判長法  官  吳昭瑩
                                    法  官  賴邦元
                                    法  官  蘇隆惠
以上正本證明與原本無異。
如不服本判決，應於收受送達後10日內向本院提出上訴書狀，其
未敘述上訴之理由者並得於提起上訴後10日內向本院補提理由書
（均須按他造當事人之人數附繕本）「切勿逕送上級法院」。
丙○○不得上訴。
                                    書記官  楊妙恩
中    華    民    國    99    年    4     月    29    日
附錄本件判決論罪科刑法條全文：
刑法第302條：
私行拘禁或以其他非法方法，剝奪人之行動自由者，處5 年以下
有期徒刑、拘役或3百元以下罰金。
因而致人於死者，處無期徒刑或7 年以上有期徒刑，致重傷者，
處3年以上10年以下有期徒刑。
第1項之未遂犯罰之。
刑法第277條：
傷害人之身體或健康者，處3年以下有期徒刑、拘役或1千元以下
罰金。
犯前項之罪因而致人於死者，處無期徒刑或7 年以上有期徒刑；
致重傷者，處3年以上10年以下有期徒刑。

司法院資訊處製作；財團法人民間司法改革基金會備份。
